臺灣新北地方法院民事判決
110年度訴字第1893號
原      告  駿曜配管材料有限公司


法定代理人  陳琮竣


被      告  陳榮宗即展季工程行

上列當事人間請求清償借款事件，經本院於民國110年12月23日
言詞辯論終結，判決如下：
    主  文
原告之訴及假執行之聲請均駁回。
訴訟費用由原告負擔。
    事實及理由
壹、程序部分
    按訴狀送達後，原告不得將原訴變更或追加他訴，但有下列
    各款情形之一者，不在此限：三、擴張或減縮應受判決事項
    之聲明者，民事訴訟法第255 條第1 項但書第3 款定有明文
    。原告起訴時聲明請求被告給付新臺幣（下同）95萬元，及
    自支付命令送達翌日起至清償日止，按週年利率5%計算之利
    息，嗣於訴訟中將利息起算日變更為自民國110年3月18日起
    算（見本院訴字卷第33頁），核乃擴張應受判決事項之聲明
    ，與前開規定相符，應予准許。
貳、實體部分　　
一、原告主張：原告於109年12月4日承接自原承攬人訴外人泓鈞
    工程有限公司（下稱泓鈞公司）、正今水電工程行（下稱正
    今水電），成為訴外人福麟系統整合股份有限公司（下稱福
    麟公司）之「宏匯思源i-Tower商辦大樓新建工程-給排水衛
    生設備及消防水配管勞務工程」（下稱系爭工程）之承攬人
    。被告為正今水電之協力廠商之一，因正今水電積欠被告款
    項未付，致被告無力繼續施作工程，原告為提高協力廠商之
    施作意願，遂於同月17日向福麟公司借支工程款400萬元，
    用於協力廠商之借支，其中被告向原告借支95萬元。惟被告
    於借支款項後，卻未進場施作任何工程，自應將其所借支之
    款項悉數返還，原告於110年3月15日以存證信函催告被告返
    還，卻未獲被告置理，至今已歷數月，仍無結果。爰依消費
    借貸之法律關係提起本件訴訟，請求被告清償上開積欠本金
    ，及自110年3月18日起算之利息等語，並聲明：㈠被告應給
    付原告95萬元，及自110年3月18日起至清償日止，按週年利
    率5%計算之利息。㈡願供擔保請准宣告假執行。
二、被告則以：我有在原告提出之廠商借支簽收單上簽收，這是
    福麟公司的經理陳俊吉請我簽收，表示我有拿到工程款，我
    做的工程款金額是163萬2,310元，我只有拿到95萬元，剩下
    的都還沒有拿到，我簽收當時沒有注意到單據上面寫的是廠
    商借支簽收單。我也有收到原告寄發的存證信函，應該是在
    110年3月17日收到。我在109年12月及110年1月都有進場施
    工，是正今水電叫我們進去做的，我在110年1月份做完之後
    就沒有再進場，工程款金額分別為18萬7,940元及2萬6,900
    元，原告都沒有付給我，我們是做包的所以沒有進場施工的
    資料，原告有跟泓鈞公司簽轉讓協議書，就應該要承受泓鈞
    公司對我的相關權利義務等語資為抗辯，並聲明：㈠原告之
    訴駁回。㈡如受不利判決，願供擔保請准宣告免為假執行。
三、本院得心證之理由：
  ㈠原告主張係承接泓鈞公司向福麟公司承攬之系爭工程，後於1
    09年12月17日向福麟公司借款400萬元，分別發放給包含被
    告在內之協力廠商，被告領取其中95萬元，並於福麟公司廠
    商借支簽收單上簽名等情，有原告與福麟公司間之工程合約
    書、福麟公司廠商借支簽收單影本附卷可證（見本院訴字卷
    第37頁、第85頁至第99頁），且為被告所不爭執，堪信為真
    。
  ㈡又原告主張被告領取95萬元乃向原告預支將來之工程款，惟
    被告於收受後並未進場施作工程，故應返還向原告所借之95
    萬元乙節，為被告所否認，並以前詞置辯。是本院所應審究
    者厥為：原告交付被告95萬元係給付被告已施作之工程款，
    抑或預支將來施作工程款予被告？原告得否依消費借貸之法
    律關係請求被告返還？經查：
  ⒈按當事人主張有利於己之事實者，就其事實有舉證之責任，
    民事訴訟法第277條定有明文。又按主張法律關係存在之當
    事人，須就該法律關係發生所須之特別要件，負舉證責任（
    最高法院48年台上字第824號判決意旨參照）。次按，民法
    第474條所稱「消費借貸」者，謂當事人一方移轉金錢或其
    他代替物之所有權於他方，而約定他方以種類、品質、數量
    相同之物返還之契約。是「消費借貸」法律關係之成立，須
    具備：(1)借貸意思表示相互一致、(2)交付借貸物之特別要
    件。即於當事人間必本於借貸之意思合致，且有移轉金錢或
    其他代替物之所有權於他方之行為，始得當之。故當事人主
    張與他方有「消費借貸」關係存在者，即應就該「借貸意思
    互相表示合致」及「借款業已交付」之事實，負舉證之責任
    ；若僅證明有交付金錢，而未能證明借貸意思表示存在於兩
    造間且已合致者，仍不能認為有借貸關係存在。蓋因交付金
    錢之原因多端，或因買賣，或為贈與，或因其他之法律關係
    例如保證等所行交付，非謂一有金錢之交付，即得推論雙方
    當然成立消費借貸關係。
  ⒉原告主張兩造間存在有「消費借貸」關係一情，既為被告所
    否認，原告即應就其所主張之消費借貸關係成立一事，負舉
    證責任。原告固提出被告於「借支明細及簽收」欄位簽收95
    萬元之福麟公司廠商借支簽收單為佐，惟依福麟公司110年1
    1月23日福管字第110009號函函覆略以：泓鈞公司積欠協力
    廠商工程款400萬元，為維持工程進度順利，並確實將積欠
    款項支付協力廠商，原告於109年12月17日向本公司借款400
    萬元，同日由本公司代原告逕行支付予協力廠商，而由其等
    簽收，「借支明細及簽收」欄內各廠商領取支款項為已施作
    未結清之款項等語（見本院訴卷第113頁），且證人即正今
    水電之負責人何俊德證稱：我在廠商借支簽收單簽收表示我
    拿到40萬5,000元，被告簽收的95萬元是被告作消防二次延
    伸的款項，是指簽收當時已經做好的消防工程，於福麟公司
    廠商借支簽收單簽名之廠商，是表示廠商有拿到他們之前施
    作完成的款項，不是代表這些廠商有去借錢等語（見本院卷
    第72頁至第73頁），與福麟公司函覆內容一致，福麟公司既
    為出借款項予原告之人，而證人何俊德為在福麟公司廠商借
    支簽收單領取40萬5,000元之廠商，其等之函覆及證言應可
    採信，堪認被告自原告處受領95萬元，並於福麟公司廠商借
    支簽收單上「借支明細及簽收」欄位簽名之原因，係受領其
    過去已施作之工程款，而非表示向原告借款，故原告所提之
    福麟公司廠商借支簽收單至多僅能證明原告有向福麟公司借
    支400萬元及被告有自原告處收取95萬元款項之事實，尚無
    法證明兩造間成立95萬元消費借貸之合意，自難認兩造間確
    有95萬元之借貸關係存在。
　⒊原告固爭執其與福麟公司所簽訂之工程合約書，內容業已明
    載係將泓鈞公司未完成之工作委託原告承攬，並未明定原告
    願承擔泓鈞公司或正今水電所積欠下游廠商之工程款等語，
    且觀諸被告提出泓鈞公司與原告間所簽立之工程轉讓協議書
    第四點：「乙方（即原告）於受讓甲方（即泓鈞公司）上述
    工程同時亦一併繼受甲方與「福麟公司」就原始契約之一切
    權利與義務（包含且不限已施工之保固）」（見本院訴字卷
    第57頁）等語，亦未約定由原告繼受泓鈞公司或正今水電與
    「協力廠商」間權利義務關係。然原告自承當初因泓鈞公司
    、正今水電積欠協力廠商工程款，協力廠商不願意進場施作
    ，其始向福麟公司借款等情（見本院訴字卷第48頁），故原
    告斯時為使後續工程順利進行，有代泓鈞公司或正今水電清
    償積欠工程款予被告之動機存在，尚與原告有無繼受泓鈞公
    司或正今水電對被告之債務無必然關係，更無從憑此認定原
    告交付被告95萬元乃預支工程款予被告，而謂兩造間有消費
    借貸之合意，是原告依消費借貸之法律關係，請求被告給付
    95萬元，洵非有據。至於原告雖聲請傳喚證人即福麟公司經
    理陳俊吉作證說明借款過程及用途，然此情已經福麟公司函
    覆明確，如前所述，認無再予傳喚之必要。
四、綜上所述，原告依消費借貸之法律關係，請求被告給付95萬
    元，及自110年3月18日起至清償日止，按週年利率5%計算之
    法定遲延利息，為無理由，應予駁回。又原告之訴既經駁回
    ，其假執行之聲請即失所依附，應併予駁回。
五、本件事證已臻明確，兩造其餘攻擊、防禦方法與舉證，核與
    判決結果無影響，爰不逐一論述，附此敘明。
六、訴訟費用負擔之依據：民事訴訟法第78條。
中　　華　　民　　國　 111　　年　　 1　　月　　20　　日
                  民事第四庭  法　官  莊佩頴　
以上正本係照原本作成
如對本判決上訴，須於判決送達後20日之不變期間內，向本院
提出上訴狀。如委任律師提起上訴者，應一併繳納上訴審裁判
費。
中　　華　　民　　國　 111　　年　　 1　　月　　20　　日
                    　　　　　書記官　李瑞芝